【裁判字號】    90,訴,290
【裁判日期】    900427
【裁判案由】    偽造文書等
【裁判全文】
臺灣板橋地方法院刑事判決                            九十年度訴字第二九號
    公  訴  人  臺灣板橋地方法院檢察署檢察官
    被      告  丁○○
                乙○○
右列被告因偽造文書等案件，經檢察官提起公訴（八十九年度偵字第八七六一號、第
一七六七０號），本院判決如左：
    主  文
丁○○連續行使偽造私文書，足以生損害於他人，處有期徒刑陸月，如易科罰金，以
參佰元折算壹日。緩刑參年。
乙○○無罪。
    事  實
一、丁○○自民國（下同）八十六年間起，自任會首，在臺北縣永和市○○路二七三
    號二樓之「頌偉成衣廠」，分別召集庚○○、丙○○等人參加互助會，會期自八
    十六年七月起至八十九年九月十日，每月十日於上址開標，採外標制，並於每年
    三、六、九、十二月加標四次，每會新臺幣（下同）一萬元，連同會首共計五十
    一期之互助會。詎丁○○意圖為自己不法之所有，並基於詐欺取財、偽造及行使
    偽造私文書之概括犯意，先後於八十七年四月十日、同年八月十日，均在上址，
    分別於空白紙上填寫分別會員「己○○」之姓名及標息二千七百元，及會員「戊○○」之姓名及標息二千元，依其與各會員間之特約，足以為投標意思之表示，
    進而持此偽造之標單競標且得標，足生損害於被冒名會員己○○、戊○○及其他
    活會會員，該些偽造之標單於開標後即予撕毀並丟棄，並以其冒標之金額，向各
    該活會會員收取會款，致包括庚○○、丙○○在內之各活會會員陷於錯誤而交付
    會款，共計詐得約一百餘萬元。嗣該互助會於八十九年三月十日無故停標後，活
    會會員庚○○、丙○○始知受騙。
二、案經庚○○、丙○○訴由台灣板橋地方法院檢察署檢察官偵查起訴。
    理  由
壹、有罪判決部分：
一、右揭事實，業據被告丁○○迭於偵查及本院審理時坦承不諱，核與告訴人庚○○
    、丙○○指訴情節相符，並經戊○○、己○○於偵查及本院審理時證述屬實，復
    有告訴人庚○○所提出得標整理資料一份，暨被告丁○○於偵查中所提出之該互
    助會詳細得標資料一份附卷可稽。本件事證明確，被告丁○○犯行洵堪認定。
二、查民間互助會之標單，通常均僅在紙上簡略記載金額（即標息之金額）及該標會
    會員之姓名，故其內容本身並不足以獨立表示一定用意之證明，必須依習慣或特
    約，始足以表示該會員係以該標單所載之金額為利息標取該互助會會款，應屬刑
    法第二百二十條第一項以文書論之私文書（參見最高法院七十四年臺上字第一七
    九九號判決）。本件互助會，被告丁○○與各該會員間彼此約定於空白紙張上填
    載會員姓名及標息以為投標之意思表示，被告丁○○於空白紙張上偽造互助會會
    員戊○○、己○○之姓名及標息，並進而標取該二互助會會款，是該偽造之標單
    應屬刑法第二百二十條第一項之準私文書。被告丁○○偽造會員戊○○、己○○
    之標單向各活會會員詐取會款（按民間互助會，均僅係會首與各個會員間成立契
    約關係，不論何人得標，會首對於已領取會款會員即死會會員，均得請求給付該
    次會應繳會款，會首冒他人名義標會，僅活會會員為被害人），自足生損害於被
    冒名之會員及其他活會會員。核被告丁○○所為，係犯刑法第三百三十九條第一
    項、第二百十六條、第二百十條、第二百二十條第一項之罪。被告丁○○偽造私
    文書後，復持以行使，其偽造之低度行為應為行使之高度行為吸收，不另論罪。
    其於八十七年四月十日、同年八月十日，均以一行為向數被害之活會會員詐取會
    款，係一行為觸犯數詐欺罪名，為想像競合犯，應從一重處斷。又被告丁○○先
    後二次行使偽造私文書及詐欺取財犯行，均時間緊接，手段相同，所犯復係構成
    要件相同罪名，顯係基於概括犯意反覆為之，應依連續犯規定論以一罪，並加重
    其刑。丁○○所犯上開詐欺取財與行使偽造私文書二罪間，有方法結果之牽連關
    係，應從一重之行使偽造私文書處斷。爰審酌被告丁○○犯罪動機、手段、目的
    、對被害人所生危害、所得利益與犯後坦承、態度尚佳等一切情狀，量處如主文
    所示之刑，並諭知易科罰金之折算標準。查被告丁○○行為（犯罪）後，刑法第
    四十一條業於九十年一月十日修正公布施行，於同年一月十二日生效，該法第四
    十一條第一項前段將得易科罰金之範圍由「犯最重本刑為三年以下有期徒刑以下
    之刑之罪」修正擴大為「犯最重本刑為五年以下有期徒刑以下之刑之罪」，更有
    利於被告，應依刑法第二條第一項前段之規定，適用裁判時之法律即刑法第四十
    一條第一項前段。末以，被告丁○○五年內未曾受有期徒刑以上刑之宣告，此有
    台灣高等法院檢察署刑案紀錄簡覆表一份在卷足憑，其於停會後於起訴之前即已
    與大多數被害人達成民事和解，並按月清償中，此有被告丁○○所提出之調解委
    員會調解書影本六份、同意書影本十一份以及按月匯款清償被害人之匯款單影本
    三十七張、第一商業銀行票據明細表影本一份在卷可考，並無逃避債務之情形，
    犯後於偵審中均坦承不諱，深表悔悟，被告丁○○復患有慢性Ｂ型肝炎急性發作
    及十二指腸潰瘍之病症，有財團法人天主教耕莘醫院診斷證明書、德泰醫事檢驗
    所電腦檢驗報告單影本各一份足參，是本院認對其前開宣告之刑，以暫不執行為
    適當，爰併宣告緩刑三年，用啟自新。至被告丁○○偽造之標單二張，已於開標
    後撕毀或丟棄，業據被告丁○○陳明於卷，顯已滅失，爰不併為沒收，附此敘明
    。
貳、無罪判決部分：
一、公訴意旨另以：被告乙○○與同案丁○○原係夫妻（該二人於八十九年三月十三
    日離婚），由丁○○擔任會首，召集前開互助會由丁○○負責於每月十日在上址
    「頌偉成衣廠」開標，並由乙○○收取標金及支付得標會款。而被告乙○○竟與
    丁○○共同意圖為自己不法之所有，並基於概括之犯意，於會期中連續冒用戊○○、己○○二名會員名義偽造互助會標單，標取二次互助會，詐取庚○○、丙○○等其他活會會員之互助會款。因認被告乙○○亦涉犯刑法第二百十六條之行使
    偽造第二百二十條、第二百十條第一項準私文書罪嫌，及同法第三百三十九條第
    一項之詐欺取財罪嫌云云。
二、按犯罪事實應依證據認定之，無證據不得推定其犯罪事實，刑事訴訟法第一百五
    十四條定有明文。次按刑法第三百三十九條第一項詐欺取財罪之成立，係以行為
    人意圖為自己或第三人不法之所有，以詐術使人將本人或第三人之物交付為要件
    ，此觀該條項規定自明。是詐欺取財罪之成立，必須行為人有施用詐術之行為，
    且被害人因此詐術而陷於錯誤，始足當之。且為刑事訴訟法上證明之資料，無論
    其為直接證據或間接證據，均須達於通常一般之人均不致於有所懷疑，而得確信
    其為真實之程度，始得據為有罪之認定，若其關於被告是否犯罪之證明未能達此
    程度，而有合理性懷疑之存在，致使無從形成有罪之確信，根據「罪證有疑，利
    於被告」之證據法則，即不得遽為不利於被告之認定，此觀諸最高法院七十六年
    臺上字第四九八六號判例意旨自明。又按犯罪事實之認定，應憑真實之證據，倘
    證據是否真實尚欠明顯，自難以擬制推測之方法，為其判斷之基礎，最高法院著
    有五十三年臺上字第六五六號判例可資參照。
三、公訴人認被告乙○○涉嫌與被告丁○○共犯偽造文書即詐欺取財罪嫌，無非係以
    被告乙○○於偵查中自承提供銀行帳戶供被告丁○○使用，並經手會款，復經證
    人陳銀、丙○○結證屬實，並有郵政劃撥儲金存款收據影本一紙附卷足憑，及被
    告乙○○與丁○○既為夫妻，被告乙○○又曾收受會款，並提供帳號供互助會使
    用，豈有不知標會情況之理，而推認被告乙○○亦涉犯前開罪嫌。訊據被告乙○○固坦承提供其名義之郵局匯款帳戶供丁○○使用，及偶爾會員自行將會款送至
    「頌偉成衣廠」繳納時，伊代為收受後轉交丁○○之事實，惟堅決否認有何與丁○○共犯偽造文書及詐欺取財犯行，堅稱：伊與丁○○雖係夫妻，然中經濟均由
    丁○○負責，伊名義之郵局帳戶本僅供扣繳水電費之用，後來提供予丁○○使用
    ，伊並不知道該帳戶之使用情形；至於會員自行將會款送至頌偉成衣廠繳付時，
    如丁○○不在，伊基於夫妻日常生活代理而代為收受後轉交丁○○，伊並不知丁○○有冒標情事等語。
四、本院經查：
（一）告訴人庚○○於偵查中具狀指陳係會首丁○○有冒標前開互助會之情事，並未
      指訴被告乙○○有冒標行為，僅以被告乙○○提供其名義之帳戶供丁○○使用
      ，且開標地點係在頌偉成衣廠，及被告乙○○曾數次收受會款云云，即指訴被
      告乙○○係被告丁○○冒標之共犯。惟同案被告丁○○迭於偵查及本院審理時
      均供稱被告乙○○並不知有冒標之情事，且同案被告丁○○並於本院陳明因該
      帳戶係由其一人使用，其係按月持乙○○名義之印章至郵局領款，被告乙○○
      並未前去郵局領錢，乙○○並不知情等語在卷（見本院九十年三月十三日訊問
      筆錄）。其次，同案被告丁○○自任會首所召集之互助會，除本件互助會（自
      八十六年七月十日至八十九年九月十日）外，與本件會期中有重疊時間召集之
      互助會，尚有自八十五年三月五日起至八十七年九月五日止，每會一萬元，每
      月五日開標，連同會首共三十一會之互助會（以下簡稱Ａ互助會），以及自八
      十七年六月二十日起至八十九年六月二十日止，每會一萬元，每月二十日開標
      ，每年六月、十月、二月各加標一次，連同會首共四十六會之互助會（以下簡
      稱Ｂ互助會），此有被告丁○○於偵查中所提出三個互助會互助會簿（包括得
      標資料）在卷可稽（見八十九年度偵字第八七六一號卷第十二頁至第二十二頁
      ），且為告訴人庚○○、甲○○所不爭執。而本件互助會、Ａ互助會、Ｂ互助
      會之互助會簿，所載明供三個互助會會員以郵政劃撥方式繳交會款之帳戶均係
      使用被告乙○○名義第00000000號郵政劃撥帳戶，且開標地點均係在
      頌偉成衣廠，亦有前開三本互助會簿足按。然除本件互助會查得被告丁○○有
      冒標己○○、戊○○兩會員之會以外，其餘Ｂ互助會並查無會首即被告丁○○
      有何冒標情事（見本案起訴書「證據並所犯法條欄」第三項所示，該部分業經
      檢察官不另為不起訴處分），而Ａ互助會甚至已經完會（已由被告丁○○於本
      院九十年三月十三日訊問筆錄中陳明）。依上，三個互助會會首丁○○均係以
      被告乙○○名義之前開郵政劃撥帳戶供會員劃撥繳付會款所用，然僅本件互助
      會查有被告丁○○冒標會員己○○、戊○○共兩會，其餘共同使用被告乙○○
      名義以劃撥會款之Ａ互助會與Ｂ互助會，並查無任何冒標情事，則是否僅得以
      被告乙○○提供其前開帳戶供被告丁○○，即得遽以推論被告乙○○知情丁○○冒標乙節，至有疑問。
（二）前開三個會期重疊、且均以被告乙○○名義之郵政劃撥帳戶供會員繳付會款所
      用之互助會中，僅查得本件互助會會首被告丁○○有冒標會員己○○、戊○○
      共兩會，已如前述，而證人己○○、戊○○復於本院到庭結證證稱其等二人從
      未親自繳交會款給被告乙○○或丁○○過，甚至其等二人所繳交會款之方式，
      均係直接會入「被告丁○○」名義之郵政劃撥帳戶，從未匯款入被告乙○○前
      開第00000000號郵政劃撥帳戶內等語綦詳，此有本院九十年三月二十
      三日訊問筆錄在卷可稽。則同案被告丁○○冒標會員己○○、戊○○之互助會
      ，會員己○○、戊○○繳交會款均係匯入會首丁○○本人名義之郵政劃撥帳戶
      中，根本未匯入被告乙○○名義前開帳戶。尚難謂被告乙○○有何與同案被告
      丁○○共同詐欺之犯行。
（三）而本件互助會之開標均係由會首丁○○主持，除業據告訴人庚○○前開具狀所
      述及同案被告丁○○供述在卷外，並經告訴人丙○○於本院亦表明其有前去參
      加開標時均係會首丁○○主持開標（見本院九十年三月十三日訊問筆錄），復
      經證人辛○○○於本院結證證述屬實（見本院九十年四月十三日審判筆錄）。
      足見被告乙○○從未主持過互助會之開標。並無任何證據足以認為被告乙○○
      有參與同案被告丁○○冒標己○○、戊○○會員之情事。
（四）另本件互助會之開標均係由會首丁○○主持，被告乙○○既從未參與主持開標
      過，且僅係單純提供其名義之郵政劃撥帳戶供丁○○使用，故亦無證據證明被
      告乙○○知悉該帳戶之資金進出情形。而本件互助會大多數會員繳納會款方式
      係按月匯入郵政劃撥帳戶內方式繳納，並非會首丁○○或被告乙○○按月逐一
      向各會員當面收取之方式為之，亦無證據足以證明被告乙○○對於本件互助會
      會務之運作完全清楚了解，而被告乙○○係經營頌偉成衣廠，在該成衣廠內工
      作。會員如偶爾親自來繳交會款，如會首丁○○不在時，被告乙○○基於夫妻
      生活日常代理而偶爾代為收受並轉交會首丁○○，亦屬人之常情。尚難僅以其
      曾偶爾代為收受會員所親自繳交之會款，即遽而推論被告乙○○主觀上明知同
      案被告丁○○有冒標之情事，而與之有共同偽造文書或詐欺取財之犯意聯絡。
五、此外，本院復查無其他確切之積極證據足以證明被告乙○○有何如公訴人所指之
    犯行，揆諸前開說明，尚屬不能證明被告乙○○犯罪，依法應為無罪判決之諭知
    。
據上論斷，應依刑事訴訟法第二百九十九條第一項前段、第三百零一條第一項前段，
刑法第五十六條、第三百三十九條第一項、第二百十六條、第二百十條、第五十五條
、第七十四條第二款、第二條第一項前段、修正後第四十一條第一項前段，罰金罰鍰
提高標準條例第一條前段、第二條，判決如主文。
本案經檢察官程秀蘭到庭執行職務
中      華      民      國    九十      年      四      月    二十七    日
                                      臺灣板橋地方法院刑事第五庭
                                          法  官  陳  翠  琪
右正本證明與原本無異。
如不服本判決，應於判決送達後十日內，向本院提出上訴狀。
                              書記官  曹  秋  冬
中      華      民      國    九十      年      五      月      三      日
附錄本案論罪科刑法條全文
中華民國刑法第二百一十六條
(行使偽造變造或登載不實之文書罪)
行使第二百十條至第二百十五條之文書者，依偽造、變造文書或登載不實事項或使登
載不實事項之規定處斷。
中華民國刑法第二百一十條
(偽造變造私文書罪)
偽造、變造私文書，足以生損害於公眾或他人者，處五年以下有期徒刑。
中華民國刑法第二百二十條
在紙上或物品上之文字、符號、圖畫、照像，依習慣或特約，足以為表示其用意之證
明者，關於本章及本章以外各罪，以文書論。
錄音、錄影或電磁紀錄，藉機器或電腦之處理所顯示之聲音、影像或符號，足以為表
示其用意之證明者，亦同。
稱電磁紀錄，指以電子、磁性或其他無法以人之知覺直接認識之方式所製成之紀錄，
而供電腦處理之用者。
中華民國刑法第三百三十九條
(普通詐欺罪)
意圖為自己或第三人不法之所有，以詐術使人將本人或第三人之物交付者，處五年以
下有期徒刑、拘役或科或併科一千元以下罰金。
以前項方法得財產上不法之利益或使第三人得之者，亦同。
 前二項之未遂犯罰之。


司法院資訊處製作；財團法人民間司法改革基金會備份。
